臺灣臺南地方法院民事判決
109年度訴字第1982號
原      告  王雅涵

訴訟代理人  趙建弘
被      告  蔡承佑
上列當事人間請求變價分割共有物事件，本院於民國110年1月7
日言詞辯論終結，判決如下：
    主    　文
兩造共有坐落臺南市○市區○○段000地號土地及同段355建號建物
，應予變價分割，所得價金由兩造平均分配之。
訴訟費用由兩造平均負擔。 
    事實及理由
一、原告主張：坐落臺南市○市區○○段000地號土地及同段355建
    號建物（下分稱系爭土地、系爭建物，合稱系爭房地）為兩
    造所分別共有，應有部分各二分之一，因無法協議分割，且
    系爭土地面積過小，無法分割，爰請求變價分割，將所得價
    金分配與共有人等語，並聲明：如主文第1項所示。
二、被告則以：不同意變價分割，被告須保留系爭房地與被告父
    親之兄長居住等語資為抗辯。
三、得心證之理由：
（一）系爭房地為兩造所分別共有，應有部分各二分之一之事實
      ，業據原告提出之系爭房地謄本各1 件為證（見本院新調
      字卷第17、19頁），此部分事實，堪以認定。
（二）按各共有人，除法令另有規定外，得隨時請求分割共有物
      ，但因物之使用目的不能分割或契約訂有不分割之期限者
      ，不在此限，民法第823條第1項定有明文。查系爭房地為
      兩造所共有，應有部分各二分之一，業經認定如前，被告
      雖不同意分割，惟系爭房地亦無因物之使用目的不能分割
      之情形，被告復未抗辯兩造有何不分割之約定，從而原告
      依上開法條規定，請求分割系爭房地，係屬有據。
（三）次按共有物之分割，依共有人協議之方法行之；分割之方
      法不能協議決定，或於協議決定後因消滅時效完成經共有
      人拒絕履行者，法院得因任何共有人之請求，命為下列之
      分配：一、以原物分配於各共有人。但各共有人均受原物
      之分配顯有困難者，得將原物分配於部分共有人。二、原
      告分配顯有困難時，得變賣共有物，以價金分配於各共有
      人；或以原物之一部分分配於各共有人，他部分變賣，以
      價金分配於各共有人，民法第824條第1項、第2項分別定
      有明文。又分割共有物，究以原物分割或變價分配其價金
      ，法院固有自由裁量之權，不受共有人主張之拘束，但仍
      應斟酌當事人之聲明，共有物之性質、經濟效用及全體共
      有人利益等，公平裁量（最高法院98年度台上字第2058號
      判決意旨參照）。經查：
    ⒈兩造就分割系爭土地之方式無法達成協議，此觀被告到庭
      表示不同意變價分割，復不提出任何分割方案甚明（見本
      院訴字卷第26頁），揆諸上開說明，本院自得因原告之請
      求，依民法第824條第2項規定就系爭土地命為分配。
    ⒉系爭建物坐落在系爭土地上，系爭土地面積僅40.99平方公
      尺，而系爭建物層數僅1層，總面積為23.1平方公尺，有
      系爭房地謄本在卷可考（見本院新調字卷第17、19頁），
      可知系爭土地、建物面積均甚小，應僅足供1戶獨立使用
      ，難以將之原物分割；且系爭土地遭系爭建物占用之面積
      達1半以上，剩餘未遭系爭建物占用之土地面積甚少，即
      便將系爭土地分割，分得空地之人所得土地亦屬畸零，難
      以利用；而被告固表示有保留系爭房地之需求，然縱採變
      價分割，被告仍可透過價購或行使優先承買權之方式取得
      系爭房地，故本院綜合上述系爭房地之客觀情狀、整體利
      用價值與經濟價值等因素綜合考量，認就系爭房地採變價
      分割，對兩造均屬有利，當屬妥適之分割方法。
四、綜上所述，系爭房地依其使用目的並非不能分割，共有人間
    亦無不能分割之約定，然迄今未能協議分割。從而，原告本
    於共有人之地位，訴請裁判分割，即屬正當。本院審酌系爭
    房地之面積、分割後之經濟效益及兩造之利益等因素，認原
    告主張以變價方式分割系爭土地，並按兩造應有部分比例平
    均分配價金，應屬適當之分割方案，爰判決如主文第1項所
    示。
五、本件事證已明，兩造其餘攻擊防禦方法及所提證據，經斟酌
    後，核與本件之結論，不生影響，爰不一一論列，附此敘明
    。
六、按因共有物分割、經界或其他性質上類似之事件涉訟，由敗
    訴當事人負擔訴訟費用顯失公平者，法院得酌量情形，命勝
    訴之當事人負擔其一部，民事訴訟法第80條之1定有明文。
    本件原告之訴為有理由，惟分割共有物之訴，原告與被告之
    間實互蒙其利，且其所受利益因應有部分比例而有不同，而
    兩造就系爭土地之應有部分均為二分之一，是本院認本件第
    一審訴訟費用應由兩造平均負擔。
七、訴訟費用負擔之依據：民事訴訟法第80條之1。 
中　　華　　民　　國　　110 　年　　1 　　月　　21　　日
                  民事第一庭  法  官　游育倫
以上正本係照原本作成。
如不服本判決，應於送達後20日內，向本院提出上訴狀並表明上訴理由（須附繕本）。如委任律師提起上訴者，應一併繳納上訴審裁判費。 　　　　　　　　　　　　　　　　　　
中　　華　　民　　國　　110 　年　　1 　　月　　26　　日
                              書記官  林彥丞